【裁判字號】    99,交聲,947
【裁判日期】    990709
【裁判案由】    違反道路交通管理處罰條例聲明異議
【裁判全文】
臺灣桃園地方法院刑事交通事件裁定     99年度交聲字第947號
原處分機關  臺北市交通事件裁決所
異  議  人
即受處分人  甲○○
上列異議人即受處分人因違反道路交通管理處罰條例案件，對於
臺北市交通事件裁決所民國99年6 月15日所為之處分（原處分案
號：北市裁催字第裁22-AEV748873號），聲明異議，本院裁定如
下：
    主  文
原處分撤銷。
甲○○汽車駕駛人，駕駛汽車經測試檢定酒精濃度超過規定標準
，吊扣普通小型車駕駛執照拾貳月，並應接受道路交通安全講習
。
    理  由
一、原處分意旨略以：異議人即受處分人甲○○於民國九十七年
    二月十日晚上十時一分許，駕駛車牌號碼號G 九－八七二一
    號自用小客車，行經臺北市○○○路○段二五一號前，遭臺
    北市政府警察局內湖分局大湖派出所攔檢，因受處分人有酒
    後駕駛自小客車，經酒測器測得酒精濃度為○點六四MG/L，
    已超過標準值之違規事由，填製北市警交字第AEV 七四八八
    七三號舉發違反道路交通管理事件通知單（下稱舉發單）當
    場予以舉發，嗣經原處分機關於九十九年六月十五日以北市
    裁催字第二二－AEV 七四八八七三號裁決書，以受處分人違
    反道路交通管理處罰條例第三十五條第一項第一款、第二十
    四條及違反道路交通管理事件統一裁罰基準及處理細則第四
    十一條、第四十三條、第四十四條、第六十七條規定，裁處
    罰鍰新臺幣（下同）五萬七千元，吊扣駕駛執照十二個月，
    施以道安講習等語。
二、聲明異議意旨則以：受處分人已因酒駕肇事違規涉公共危險
    罪，經臺灣士林地方法院檢察署檢察官於九十七年三月二十
    四日以九十七年度偵字第三二一八號為緩起訴處分，緩起訴
    期間為一年，並命受處分人應自緩起訴處分確定後八個月內
    向指定公益團體、地方自治團體或社區提供四十小時義務勞
    動，請求撤銷原處分關於罰鍰五萬七千元部分等語。
三、按汽車駕駛人飲用酒類或其他類似物後其吐氣所含酒精濃度
    超過每公升○點二五毫克或血液中酒精濃度超過百分之○點
    ○五以上者，不得開車，道路交通安全規則第一百十四條第
    二款定有明文；又汽車駕駛人，駕駛汽車經測試檢定有酒精
    濃度超過規定之情形者，處一萬五千元以上六萬元以下罰鍰
    ，並當場移置保管其車輛及吊扣其駕駛執照一年，且對汽車
    駕駛人應施以道路交通安全講習，道路交通管理處罰條例第
    三十五條第一項第一款、第二十四條第一項第二款亦均有明
    定。
四、經查：
  (一)本件受處分人甲○○於九十七年二月十日晚上十時一分許，
    駕駛車牌號碼號G 九－八七二一號自用小客車，行經臺北市
    ○○○路六段二五一號前，遭臺北市政府警察局內湖分局大
    湖派出所攔檢，因受處分人有酒後駕駛自小客車，經酒測器
    測得酒精濃度為○點六四MG/L，已超過標準值之違規事由，
    依法填單舉發，並由受處分人當場簽名收受。受處分人上開
    所犯刑法第一百八十五條之三之酒後不能安全駕駛動力交通
    工具而仍駕駛罪，亦經臺灣士林地方法院檢察署於九十七年
    三月二十四日以九十七年度偵字第三二一八號為緩起訴處分
    ，其期間為一年，受處分人並應向指定公益團體提供四十小
    時義務勞動，而緩起訴期間為九十七年四月二十一日起至九
    十八年四月二十日止，受處分人已履行四十小時義務勞動等
    情，有舉發單、臺灣士林地方法院檢察署九十七年度偵字第
    三二一八號不起訴處分書及臺灣高等法院被告前案紀錄在卷
    可稽，亦為受處分人所不否認，是上開受處分人酒後駕車之
    違規事實，堪以認定。
  (二)按道路交通管理處罰條例本質上係屬行政罰，此由該條例中
    就交通違規行為所定法律效果包括罰鍰、吊扣證照及講習裁
    罰等行政罰觀之甚明（參照行政罰法第一條、第二條將罰鍰
    、吊扣證照及講習處分均定為行政罰），是違反道路交通管
    理處罰條例之裁罰事件，自有行政罰法之適用。又按行政罰
    法第二十六條規定：「一行為同時觸犯刑事法律及違反行政
    法上義務規定者，依刑事法律處罰之。但其行為應處以其他
    種類行政罰或得沒入之物而未經法院宣告沒收者，亦得裁處
    之。前項行為如經不起訴處分或為無罪、免訴、不受理、不
    付審理之裁判確定者，得依違反行政法上義務規定裁處之」
    此即所謂一事不二罰之原則。揆諸該條立法理由，一行為同
    時觸犯刑事法律及違反行政法上義務規定時，由於刑罰與行
    政罰同屬對不法行為之制裁，而刑罰之懲罰作用較強，故依
    刑事法律處罰，即足資警惕時，實無一事二罰再處行政罰之
    必要。且刑事法律處罰，由法院依法定程序為之，較符正當
    法律秩序，應予優先適用。故同時觸犯刑事法律及違反行政
    法上義務規定之行為，行政機關得否科以與刑罰相類之行政
    罰處罰，端視該行為之刑事訴追或審判程序終局結果而定，
    在刑事訴追、審判程序尚未終局確定前，行政機關自不得逕
    予裁罰；至於罰鍰以外之沒入或其他種類行政罰，因兼具維
    護公共秩序之作用，為達行政目的，行政機關仍得併予裁處
    。又此所稱「其他種類行政罰」，係指違反行政法上之義務
    應受「裁罰性」之「不利處分」而言，依行政罰法第二條規
    定，應包括限制或禁止行為之吊扣證照處分及警告性講習處
    分在內。
  (三)又觸犯刑事法律之犯罪行為，除得經檢察官之起訴，並由法
    院審理後，為有罪科刑、無罪、免訴、不受理、不付審理之
    裁判外，如檢察官認該行為所涉為死刑、無期徒刑或最輕本
    刑三年以上有期徒刑以外之罪，於參酌刑法第五十七條所列
    事項及公共利益之維護，認以緩起訴為適當者，得定一年以
    上三年以下之緩起訴期間為緩起訴處分（刑事訴訟法第二百
    五十三條之一）。就要件言，緩起訴基本上係認被告有犯罪
    嫌疑，而暫緩起訴，並得課被告予一定之負擔或指示（同法
    第二百五十三條之二第一項），此與不起訴處分係因犯罪嫌
    疑不足或其他原因（同法第二百五十二條、第二百五十三條
    ），且不得附條件或負擔，顯有不同，可知，緩起訴處分是
    一種刑事處罰。又經檢察官為「緩起訴」處分者，於「緩起
    訴」之猶豫期間內，檢察官可對其持續觀察，若認其顯無反
    省警惕之情或根本欠缺反省警惕之能力（即符合刑事訴訟法
    第二百五十三條之三第一項所列三款情形）者，得依職權或
    依告訴人之聲請，將「緩起訴」處分撤銷，並依法追訴，亦
    即在緩起訴處分之猶豫期間內，刑事訴追程序仍未終局確定
    ，此與不起訴處分確定後，刑事訴追程序終結，檢察官原則
    上不得就同一行為再行起訴之法律效果迥異。上開行政罰法
    第二十六條第二項並未明列「緩起訴處分」，本不宜擴張解
    釋，且緩起訴處分性質上與不起訴處分不同，無適用行政罰
    法第二十六條第二項規定之餘地。從而，經檢察官為緩起訴
    處分之行為，如同時違反行政法上義務之規定，因已有刑事
    處罰，此時行政機關若另行依法行政裁罰，無異一罪二罰，
    因此參酌行政罰法第二十六條之立法意旨，違反行政法上義
    務之行為，若同時亦經檢察官另為緩起訴處分時，行政機關
    應不得就同一行為，再為與刑罰相類之罰鍰處分。
  (三)本件受處分人前開酒駕行為，係同時觸犯刑事法律及違反行
    政法上義務規定之行為，業經臺灣士林地方法院檢察署檢察
    官於九十七年三月二十四日以九十七年度偵字第三二一八號
    為緩起訴處分確定，並附有應向指定之公益團體提供四十小
    時義務勞動之負擔，並於九十八年四月二十日緩起訴期間屆
    滿，已如前述，此雖非刑法所定刑罰之種類，然業已對受處
    分人之名譽、心理產生相當之制約且已影響異議人之自由、
    權利，當具有制裁、處罰之意義，揆諸前揭規定及說明，上
    開緩起訴處分已生實質刑罰效果，應實質該當於行政罰法第
    二十六條第一項之「依刑事法律」之處罰效果，而非不起訴
    處分甚明，是原處分機關於受處分人受緩起訴處分之負擔制
    約後，仍再次裁處罰鍰五萬七千元，此部分業已違反一事不
    二罰之原則。至吊扣駕駛執照十二個月及施以道安講習部份
    ，乃裁罰性之不利處分，為維護交通安全，促使駕駛人於飲
    酒後能知所警惕，實有教導駕駛人了解交通規則並加強其遵
    循之必要，故依行政罰法第二十六條第一項但書之規定，仍
    得裁處之。惟查，受處分人為本件違規行為時，係駕駛自用
    小客車，其依法所受之處分應為限制其駕駛普通小型車之權
    利，即吊扣其普通小型車駕駛執照，依違反道路交通管理事
    件統一裁罰基準及處理細則第四十三條第二項第三款之規定
    ，違反道路交通管理事件裁決書處罰主文欄，吊扣駕駛執照
    處分，應記明應受吊扣之駕駛執照名稱、號碼及吊扣期間，
    而本件裁決書於處罰主文欄僅記載「吊扣駕駛執照十二個月
    」等語，並未記明應受吊扣之駕駛執照名稱，與上開細則之
    規定尚有不符，併予指明。
  (四)爰此，原處分機關以受處分人酒精濃度超過規定標準，而對
    其裁處罰鍰超過五萬七千元部分，與法即有未合。
五、綜上所述，受處分人確有在上開時、地，因違反酒後駕車，
    經測試呼氣中酒精濃度超過規定標準之違規行為，原處分機
    關裁處受處分人吊扣駕駛執照十二月部分，因僅載明吊扣汽
    車駕駛執照，即非適法，且原處分機關於受處分人受緩起訴
    處分之負擔制約後，仍依道路交通管理處罰條例第三十五條
    第一項第一款規定裁罰受處分人罰鍰五萬七千元部分，亦與
    行政罰法第二十六條第一項前段、第二項之規定意旨有違，
    即有可議，然本案乃一個交通違規行為，罰鍰處分、吊扣駕
    駛執照及應接受道路交通安全講習部分無從區分，從而，應
    認受處分人提起本件異議為有理由，本院自應將原處分撤銷
    ，自為裁罰如主文第二項所示，以期適法。
據上論斷，應依道路交通案件處理辦法第二十條前段，裁定如主
文。
中    華    民    國    99    年    7     月    9     日
                              交通法庭法  官  林玉蕙
以上正本證明與原本無異。
如不服本裁定應於送達後5日內向本院提出抗告狀。
                                       書記官  魏里安
中    華    民    國    99    年    7     月    13    日

司法院資訊處製作；財團法人民間司法改革基金會備份。
